【裁判字號】    92,台上,204
【裁判日期】    920109
【裁判案由】    誣告
【裁判全文】
最高法院刑事判決                                九十二年度台上字第二０四號
      上  訴  人 甲○○
      選任辯護人  陳榮宗律師
右上訴人因鄭鴻儀自訴誣告案件，不服台灣高等法院台南分院中華民國八十九年十月
十三日第二審判決（八十九年度上訴字第九九五號，自訴案號：台灣台南地方法院八
十九年度自字第八八號），提起上訴，本院判決如左：
    主  文
原判決撤銷，發回台灣高等法院台南分院。
    理  由
本件原判決認定上訴人甲○○因認松下電器產業股份有限公司（下稱松下公司）所製
售之馬達及東芝股份有限公司（下稱東芝公司）製售之洗衣機型號 AW-2001S 馬達，
均涉嫌侵害其之發明專利「磁力式免動力運轉裝置」（發明第０九三二九五號專利權
），而委託自訴人鄭鴻儀代為鑑定上開二公司之馬達是否有侵害其發明專利權，擬於
另案提呈法院作證之用，嗣鄭鴻儀所做鑑定之結論為「二者設計方法不同，本案判定
不足以侵害委託人專利」，引致上訴人不滿，上訴人竟意圖鄭鴻儀受刑事處分，以「
被告（鄭鴻儀）先係認為確有侵權才接下此案為鑑定，且在完成鑑定分析後對自訴人
（甲○○）說明『其侵害範圍有達到百分之七十至八十』之情況下，被告（鄭鴻儀）
應該會寫出判定有侵害委託人即自訴人（甲○○）專利之正確鑑定報告，詎被告（鄭
鴻儀）卻違背其職務，於民國八十八年七月十六日偽造出不公正之『專利侵害鑑定初
審報告』，被告（鄭鴻儀）於初審報告書中故意將待鑑定侵權之磁力式馬達內有侵害
到發明專利權範圍內構造之設計（永久磁鐵的轉子、定子）及運轉的方法（藉由通電
後，產生加強磁力，而得以磁力來運轉的方法）予以忽略掉，而引用待鑑定侵權馬達
內所沒有之內容（即指專利侵害鑑定初審報告第二段），做出鑑定結果為『二者設計
方法不同，本案判定不足以侵害委託人專利』之不實鑑定報告書，是鑑定理由與結論
不同係極明顯之鑑定偏差及不公正，自訴人（甲○○）因而權益受損，被告（鄭鴻儀
）之鑑定人資格應被取消以免他人因其執行鑑定而再受害。」云云，向台灣台南地方
法院自訴鄭鴻儀涉犯刑法第三百四十二條之背信罪嫌，該案業經原審法院判決鄭鴻儀
無罪確定等情。因而維持第一審論處上訴人意圖他人受刑事處分向該管公務員誣告罪
刑之判決，駁回上訴人在原審之上訴，固非無見。
惟按誣告罪之成立，以意圖他人受刑事處分或懲戒處分而虛偽之告訴或告發或報告或
自訴且被誣告人因而有受刑事或懲戒處分之危險為要件，故以不能構成犯罪或受懲戒
處分之事實誣告人者，雖意在使人受刑事或懲戒處分，亦不能成立犯罪；所謂虛偽係
指明知無此事實故意捏造而言，若告訴人或告發人或報告人或自訴人，誤認有此事實
或以為有此嫌疑，即不得指為虛偽；又所告若非全然無因，祇因缺乏積極證明致被誣
告人不受追訴處罰者，亦難遽以誣告論罪。本件上訴人一再否認有誣告犯行，辯稱：
伊之前委託許崑鐘技師鑑定松下公司及東芝公司上開產品是否侵害伊之發明專利，經
許技師在結構方面做比較分析，認為相同，伊因而認為該二家公司之產品侵害其發明
專利權，乃進一步由國際專利商標事務所接洽、委託鄭鴻儀鑑定，期能獲得公平客觀
之鑑定，作為訴訟證明用，鄭鴻儀因認有侵害伊之專利發明權而接受委託，鑑定完後
亦向蔡坤龍說該二家公司生產之馬達侵害伊之發明專利的範圍達百分之七十至八十，
詎鄭鴻儀所為初審報告，竟將發明專利中之「磁鐵片」，寫成「磁鐵」，並載稱「甲
○○之磁力式免動力運轉裝置發明專利，係利用轉子與定子上之永久磁鐵間之斜切磁
力，而得以產生加速運轉」，故為不實之鑑定，認二者設計方法不同，判定未侵害伊
之發明專利權，伊因而懷疑鄭鴻儀背信並提起自訴，完全出於合理懷疑，與虛構事實
而誣告之情形有別；再者，鄭鴻儀係為自己工作，並非為伊工作之人，即非背信罪之
犯罪主體，無成立背信罪之餘地，故伊所告者並無使鄭鴻儀受刑事處分之危險存在，
自不成立誣告罪云云。查證人蔡坤龍在原審證稱：本案之鑑定，是伊為幫忙上訴人，
經由陳福興之安排委請鄭鴻儀以其專業作鑑定，並支付費用，鑑定後鄭鴻儀說侵權百
分之七十至八十，但要再看詳細一點才寫鑑定報告等語（見原審卷八、九頁），卷附
鄭鴻儀與蔡坤龍間之電話錄音譯文亦記載蔡坤龍問：「應該範圍來看，是有侵權吧？
！」鄭鴻儀答稱：「範圍喔！看起來是百分之七十至八十，對呀！」云云（見原審卷
五四、五五頁），台灣高等法院台南分院八十八年度上易字第二０六五號刑事判決理
由欄第七點記載證人蔡坤龍在第一審證稱：伊與上訴人離開後，另撥電話予鄭鴻儀，
鄭鴻儀向伊表示上開二家公司產品侵害專利權範圍達百分之七十至八十等語（見一審
卷一二頁），台灣台南地方法院八十八年度自字第三六一號刑事判決理由欄第五點記
載證人蔡坤龍到庭證稱：伊代上訴人（甲○○）找尚格國際專利商標事務所代為找鑑
定機關鑑定，因該事務所總經理陳福興有轉達鄭鴻儀所稱待鑑定物有侵害專利權，所
以才同意委託鄭鴻儀鑑定，並付清鑑定費用新台幣（下同）十萬元及陳福興之服務費
四千元，事後鑑定報告卻記載未侵害專利，所以伊與上訴人至尚格國際專利商標事務
所，與鄭鴻儀會談，質疑為何所述前後不一，鄭鴻儀只是笑笑未回答，伊請陳福興及
上訴人先出去，伊與鄭鴻儀再溝通，鄭鴻儀說有侵害百分之七、八十，伊離開該事務
所後，返回店內再打電話給鄭鴻儀並錄音，鄭鴻儀確有向伊說侵害百分之七、八十云
云（見一審卷九頁）；如果無訛，上訴人自訴鄭鴻儀之前開內容，顯非憑空捏造，是
否有誣告故意？非無推求餘地，原審未予究明，遽以誣告論罪，尚嫌速斷。又上訴人
所辯：鄭鴻儀鑑定上開產品是否侵害上訴人之發明專利權，係為自己工作，非為上訴
人工作，即非背信罪之犯罪主體，無成立背信罪之餘地，故上訴人所告者並無使自訴
人受刑事處分之危險存在，自不成立誣告罪等情，是否可採，原判決未予指駁說明，
亦嫌理由欠備。上訴人上訴意旨，執以指摘原判決違背法令，非無理由，應認原判決
有撤銷發回更審之原因。
據上論結，應依刑事訴訟法第三百九十七條、第四百零一條，判決如主文。
中      華      民      國    九十二    年      一      月      九      日
                              最高法院刑事第八庭
                                  審判長法官  莊  登  照
                                        法官  洪  明  輝
                                        法官  黃  一  鑫
                                        法官  魏  新  和
                                        法官  林  秀  夫
      右正本證明與原本無異
                                              書  記  官
中      華      民      國    九十二    年      一      月     十五     日


司法院資訊處製作；財團法人民間司法改革基金會備份。
